【裁判字號】    92,訴,2082
【裁判日期】    950821
【裁判案由】    商業會計法等
【裁判全文】
臺灣高雄地方法院刑事判決              92年度訴字第2082號
公  訴  人  臺灣高雄地方法院檢察署檢察官
被      告  甲○○
            丁○○
                    （另案在臺灣臺北監獄新店分監執行中）
上列被告等因商業會計法等案件，經檢察官提起公訴（91年度偵
字第22554 號、92年度偵字第5625號），本院判決如下：
    主  文
甲○○、丁○○共同連續商業負責人，以明知為不實之事項而填
製會計憑證，各處有期徒刑陸月，如易科罰金，均以銀元參佰元
即新臺幣玖佰元折算壹日。
    事  實
一、緣乙○○欲成立空頭公司以開立無交易之實之統一發票予他
    人逃漏稅捐之用，乙○○透過丁○○認識甲○○後，甲○○
    、丁○○與乙○○（乙○○業經本院判處有期徒刑4 月確定
    ）遂共同基於成立虛設公司而填載不實會計憑證，及以不正
    方法幫助他人逃漏稅捐之犯意聯絡，於民國90年10月底至11
    月初某日，甲○○、丁○○及乙○○，3 人共同至台北市○○○路某間咖啡廳內，由甲○○提供身分證，並與有犯意聯
    絡之不詳姓名年籍綽號「小葉」之成年男子，共同至台北市
    政府建設局辦理新篆有限公司變更登記（該公司設於台北市
    ○○路137 巷5 號1 樓，下稱新篆公司），將負責人變更為
    甲○○（原為戊○○），並至財政部台北市國稅局中北稽徵
    所辦理營利事業負責人變更登記（由戊○○變更為甲○○）
    及領用90年12月份之統一發票1 組使用（發票起迄號為0000
    0000至00000000），並由有犯意聯絡名為「莊榮」之成年男
    子交付新臺幣（下同）數萬元之報酬予甲○○及丁○○收受
    ，而甲○○並屬商業會計法之商業負責人。嗣甲○○及丁○○均明知新篆公司與隆登企業有限公司（負責人為丙○○，
    設高雄縣大寮鄉○○○路120 號，下稱隆登公司）並無實際
    交易事實，竟自90年11月19日起至同年12月30日止，以新篆
    公司名義虛開無交易之實之統一發票即會計憑證合計共35紙
    （發票日期及金額詳如附表1 所載）予隆登公司充當進項憑
    證使用，金額達55,780,000元，以虛偽表示隆登公司有進貨
    之事實，隆登公司並持上開無交易之實之統一發票，向高雄
    縣政府稅捐稽徵處申報91年1 月之營業稅，據以扣抵銷項稅
    額，因而幫助隆登公司逃漏營業稅合計2,789,000 元，足以
    生損害於稅捐稽徵機關對於稅捐稽徵之正確性。
二、案經高雄縣政府稅捐稽徵處移送台灣高雄地方法院檢察署檢
    察官偵查起訴。
    理  由
一、證據能力部分：卷附新篆有限公司案卷內相關登記資料1 份
    、財政部台北市國稅局中北稽徵所95年8 月7 日財北國稅中
    北營業一字第09 50015209 號函文1 份、財政部台北市國稅
    局94年12月22日財北國稅審三字第0940127757號函文1 份、
    高雄縣政府稅捐處工商稅課91年6 月17日、9 月17日簽呈合
    計3 份及隆登企業有限公司90年6 月至12月進項明細表1 份
    等文書證據，均係審判外之傳聞證據，惟當事人於本院審理
    中均同意作為證據，且本院認上開文書，均應無顯有內容不
    實或其他不可信之情形，亦認為適當，依刑事訴訟法第159
    條之5 第1 項規定，本院認均有證據能力。
二、訊據被告甲○○及丁○○均矢口否認有上揭幫助逃漏稅捐及
    填製不實會計憑證之犯行，被告甲○○辯稱：伊是透過丁○○認識乙○○，乙○○是叫伊出資20萬元成立1 家公司，並
    要伊擔任負責人，伊原本有同意並將身分證交給他，但後來
    伊拿不出這筆錢，伊就把身分證拿回來，後來伊收到繳稅通
    知才知道被登記為公司負責人，伊不知道這間公司在何處，
    也沒有開過統一發票等語；被告丁○○辯稱：當時是乙○○
    要伊找人充當公司的負責人，伊就找甲○○當人頭，後來伊
    發現他們是要辦公司登記時，伊覺得不妥當，有跟甲○○說
    要小心，這件事都是乙○○在搞，伊並不知情等語，經查：
（一）新篆公司負責人原係戊○○，嗣於90年11月16日經變更為
      被告甲○○，且被告甲○○亦有至財政部台北市國稅局中
      北稽徵所辦理營利事業負責人變更登記（亦係由戊○○變
      更為被告甲○○），新篆公司並有領用90年12月份之統一
      發票1 組使用（發票起迄號為00000000至00000000）之事
      實，有新篆有限公司案卷內相關登記資料1 份、財政部台
      北市國稅局中北稽徵所95年8 月7 日財北國稅中北營業一
      字第0950015209號函文1 份（隨函檢附台北市稅捐稽徵處
      營利事業設立登記資料卡）、財政部台北市國稅局94年12
      月22日財北國稅審三字第0940127757號函文1 份（隨函檢
      附領用統一發票商號查詢資料）在卷可憑（均見本院卷二
      ），足認被告甲○○確係擔任新篆公司之負責人，且新篆
      公司有向稅捐機關領用統一發票之事實，又新篆公司與同
      案被告丙○○所經營之隆登公司並無交易之實，新篆公司
      卻有於上揭時間，以新篆公司（負責人為甲○○）名義虛
      開不實之統一發票共35紙（發票日期及金額詳如附表所載
      ）予隆登公司充當進項憑證使用，金額合計為55,780,000
      元，因而幫助隆登公司逃漏營業稅合計2,789,000 元之事
      實，業據丙○○於本院審理中供認屬實，復有高雄縣政府
      稅捐處工商稅課91年6 月17日、9 月17日簽呈合計3 份及
      隆登企業有限公司90年6 月至12月進項明細表1 份（見高
      雄縣政府稅捐處調查卷第3 頁背面至第12頁、第13頁背面
      ）在卷可憑，且丙○○業經本院以觸犯稅捐稽徵法第43條
      第1 項之幫助逃漏稅捐等罪，以93年度簡字第3509號判決
      判處應執行刑有期徒刑1 年6 月確定之事實，亦有本院93
      年度簡字第3509號刑事簡易判決1 份在卷可參。
（二）被告甲○○及丁○○雖提出上揭辯解，並均供稱係同案被
      告乙○○陷害伊云云，惟查，同案被告乙○○所共同涉犯
      之上揭犯罪事實，業經乙○○於本院審理中坦承犯行，並
      經本院以92年度訴字第2082號判決判處有期徒刑4 月確定
      ，有上開判決書1 份在卷可憑，且乙○○於本院審理中以
      證人訊問時證稱：伊是透過丁○○介紹而認識甲○○，當
      時有1 位叫「莊榮」的人要找人當公司負責人，小葉則是
      莊榮的職員，在咖啡廳時，莊榮有問我們有沒有人願意擔
      任公司的人頭，甲○○有同意，伊有看到甲○○和小葉去
      辦手續，回來後莊榮有拿錢給甲○○，另伊和甲○○並不
      熟，伊不可能找他開公司，也沒有叫他拿20萬元出來開公
      司等語，而被告甲○○所辯稱：乙○○是叫伊出資20萬元
      成立1 家公司，並要伊擔任負責人，伊原本有同意並將身
      分證交給他等語，且供稱：當時認識乙○○只有1 星期等
      語，是甲○○僅認識乙○○約1 星期，可認雙方並不熟識
      ，且被告甲○○均無法供述其所謂合夥成立公司之營業內
      容、合夥事業之詳細情形，顯與一般人欲合夥或合資成立
      公司，應係與熟識之人並知悉欲成立公司之營業項目及相
      關計畫之情形不符，而與常理有違，被告甲○○此部分辯
      解，不足採信。而證人乙○○已證稱係為找人擔任充當公
      司負責人之事，與被告2 人在上開咖啡廳見面，且被告甲○○亦有與綽號小葉之人出外辦理擔任公司負責人之事宜
      ，嗣後莊榮分別交付拿數萬元不等之報酬予被告2 人收受
      等情，被告丁○○於本院審理中亦自承乙○○要找人充當
      公司人頭負責人，後來就叫被告甲○○擔任等情，且依上
      開卷附財政部台北市國稅局中北稽徵所95年8 月7 日財北
      國稅中北營業一字第0950015209號函文所附之台北市稅捐
      稽徵處營利事業設立登記資料卡第2 頁記事欄之「甲○○
      」簽名，被告甲○○自承係伊所簽，足見被告甲○○與綽
      號「小葉」之人係出外辦理新篆公司之公司負責人變更登
      記及至稅捐機關辦理營利事業負責人變更登記之事實，亦
      可認定，被告甲○○辯稱：伊不知道已被登記為新篆公司
      負責人云云，僅係事後欲圖脫罪之詞，不足為採。
（三）而被告2 人已知悉乙○○、莊榮及小葉等人係為找尋人頭
      充當新篆公司之名義負責人，被告甲○○並同意辦理上揭
      變更登記，被告2 人事後又自莊榮處獲得報酬，足見被告
      2 人對於由被告甲○○出面擔任新篆公司名義負責人一節
      均已同意，而被告2 人均係有正常辨識能力之成年人，如
      新篆公司係正常營業之公司，則乙○○等人自行擔任即可
      ，何需由並不熟識之被告甲○○擔任？且僅擔任名義負責
      人即有報酬可領，依一般人經驗判斷，應可知悉該公司顯
      係空頭公司，且以開立不實之統一發票以供他人逃漏稅捐
      之事實，被告2 人應可知悉此情，仍同意參與並推由被告
      甲○○擔任名義負責人，足認被告2 人有與乙○○等人基
      於共同犯意聯絡，由被告甲○○提供身分證，並擔任新篆
      公司之名義負責人，再以新篆公司之名義開立不實統一發
      票以供隆登公司逃漏稅捐之事實，應可認定。綜上所述，
      被告2 人上揭辯解，均僅係事後卸責之詞，不足採信，被
      告2 人有上述共同填製不實會計憑證及幫助逃漏稅捐之犯
      行，均應堪認定。
二、查被告2 人行為後，如附表2 所示之相關法律均業經變更，
    並均於95年7 月1 日生效施行，玆經整體比較結果，裁判時
    法並未較為有利，從而依刑法第2 條第1 項前段規定，自應
    適用各該行為時法，亦即修正前刑法規定至明。次查被告甲○○係新篆公司之名義負責人，屬商業會計法第4條 規定之
    商業負責人。而商業會計法之商業會計憑證，分為原始憑證
    及記帳憑證，所謂原始憑證，係指證明事項之經過，而為造
    具記帳憑證所根據之憑證，而記帳憑證則係指證明處理會計
    事項人員之責任而為記帳所根據之憑證而言，此觀諸商業會
    計法第15條之規定自明，統一發票係為證明事項之經過造具
    記帳所根據之憑證，屬原始憑證，自屬商業會計法第15條第
    1 款所定之會計憑證無訛。又按商業會計法第71條第1 款之
    商業負責人，以明知為不實之事項而填製會計憑證，原含有
    業務上登載不實之本質，與刑法第215 條之從事業務之人明
    知為不實之事項而登載於業務上文書罪，皆規範處罰同一之
    登載不實行為，應屬法規競合，惟前者為後者之特別規定，
    依特別法優於普通法之原則，自應優先適用商業會計法第71
    條第1 款論處（參照最高法院91年台上字第5397號判決要旨
    ）。是核被告2 人所為，均係犯商業會計法第71條第1 款之
    商業負責人填製不實之會計憑證罪，及稅捐稽徵法第43條第
    1 項、第41條之幫助逃漏稅捐罪。被告2 人與乙○○、莊榮
    及小葉等人，就所犯上揭幫助逃漏稅捐罪部分，有犯意聯絡
    及行為分擔，應論以共同正犯，另商業負責人填製不實之會
    計憑證罪部分，被告丁○○及乙○○、莊榮及小葉等人，雖
    均未具商業負責人身分，惟被告甲○○與被告丁○○及乙○○、莊榮及小葉等人就此部分犯行，亦有犯意聯絡及行為分
    擔，依刑法第31條第1 項規定，仍應論以共同正犯，檢察官
    就此部分均未論以共同正犯，容有未洽。被告2 人先後多次
    共同填製不實之會計憑證之犯行，時間緊接，犯罪方法類似
    ，且觸犯構成要件相同之罪名，顯均基於概括犯意反覆為之
    ，就此部分犯行，應依連續犯規定論以一罪。又被告所犯上
    揭二罪，有方法目的之牽連關係，應從一重之連續填製不實
    會計憑證罪處斷。檢察官雖未就被告2 人所犯上揭商業負責
    人填製不實之會計憑證罪部分提起公訴，惟此部分與起訴部
    分，有牽連犯之裁判上一罪關係，已如上述，本院自應一併
    予以審理。爰審酌被告2 人犯後均仍飾詞卸責，顯見均無悔
    意，及其犯罪手段、犯罪動機、幫助逃漏稅捐之金額與其他
    一切情狀，分別量處如主文所示之刑，並均諭知易科罰金之
    折算標準。
據上論斷，應依刑事訴訟法第299 條第1 項前段，商業會計法第
71條第1 款，稅捐稽徵法第43條第1 項、第41條，刑法第2 條第
1 項前段、第11條前段、第28條、修正前第56條、修正前第55條
後段、修正前第41條第1 項前段，修正前罰金罰鍰提高標準條例
第2 條，現行法規所定貨幣單位折算新臺幣條例第2 條，判決如
主文。
本案經檢察官劉文婷到庭執行職務。
中    華    民    國     95    年    8    月    21    日
                刑事第十五庭  審判長法  官  唐照明
                                    法  官  盧怡秀
                                    法  官  呂憲雄
以上正本證明與原本無異。
如不服本判決，應於收受送達後10日內向本院提出上訴書狀。
中    華    民    國    95    年    8     月    22    日
                                    書記官  吳良美
附錄本判決論罪科刑法條
商業會計法第71條
商業負責人、主辦及經辦會計人員或依法受託代他人處理會計事
務之人員有下列情事之一者，處5 年以下有期徒刑、拘役或科或
併科新臺幣60萬元以下罰金：
一、以明知為不實之事項，而填製會計憑證或記入帳冊。
二、故意使應保存之會計憑證、會計帳簿報表滅失毀損。
三、偽造或變造會計憑證、會計帳簿報表內容或毀損其頁數。
四、故意遺漏會計事項不為記錄，致使財務報表發生不實之結果
。
五、其他利用不正當方法，致使會計事項或財務報表發生不實之
結果。
稅捐稽徵法第43條
 (教唆或幫助逃漏稅捐等之處罰)
教唆或幫助犯第41條或第42條之罪者，處3 年以下有期徒刑、拘
役或科新台幣6 萬元以下罰金。
稅務人員、執行業務之律師、會計師或其他合法代理人犯前項之
罪者，加重其刑至二分之一。
稅務稽徵人員違反第33條規定者，除觸犯刑法者移送法辦外，處
1 萬元以上5 萬元以下罰鍰。
稅捐稽徵法第41條
 (逃漏稅捐之處罰)
納稅義務人以詐術或其他不正當方法逃漏稅捐者，處5 年以下有
期徒刑、拘役或科或併科新台幣6 萬元以下罰金。
附表1：
┌──┬───────┬─────┬──┐
│編號│發票日期及號碼│發票金額（│張數│
│    │              │新台幣）  │    │
├──┼───────┼─────┼──┤
│1   │90年11月19日  │1,200,000 │1   │
│    │KD00000000    │元        │    │
├──┼───────┼─────┼──┤
│2   │90年11月19日  │3,000,000 │1   │
│    │KD00000000    │元        │    │
├──┼───────┼─────┼──┤
│3   │90年11月20日  │800,000元 │1   │
│    │KD00000000    │          │    │
├──┼───────┼─────┼──┤
│4   │90年11月22日  │2,700,000 │1   │
│    │KD00000000    │元        │    │
├──┼───────┼─────┼──┤
│5   │90年11月25日  │2,000,000 │1   │
│    │KD00000000    │元        │    │
├──┼───────┼─────┼──┤
│6   │90年11月25日  │2,000,000 │1   │
│    │KD00000000    │元        │    │
├──┼───────┼─────┼──┤
│7   │90年11月25日  │600,000 元│1   │
│    │KD00000000    │          │    │
├──┼───────┼─────┼──┤
│8   │90年11月30日  │4,500,000 │1   │
│    │KD00000000    │元        │    │
├──┼───────┼─────┼──┤
│9   │90年11月30日  │3,000,000 │1   │
│    │KD00000000    │元        │    │
├──┼───────┼─────┼──┤
│10  │90年12月1日   │750,000元 │1   │
│    │KD00000000    │          │    │
├──┼───────┼─────┼──┤
│11  │90年12月1日   │2,500,000 │1   │
│    │KD00000000    │元        │    │
├──┼───────┼─────┼──┤
│12  │90年12月2日   │2,500,000 │1   │
│    │KD00000000    │元        │    │
├──┼───────┼─────┼──┤
│13  │90年12月2日   │3,500,000 │1   │
│    │KD00000000    │元        │    │
├──┼───────┼─────┼──┤
│14  │90年12月5日   │3,200,000 │1   │
│    │KD00000000    │元        │    │
├──┼───────┼─────┼──┤
│15  │90年12月10日  │3,300,000 │1   │
│    │KD00000000    │元        │    │
├──┼───────┼─────┼──┤
│16  │90年12月11日  │2,000,000 │1   │
│    │KD00000000    │元        │    │
├──┼───────┼─────┼──┤
│17  │90年12 月11日 │840,000元 │1   │
│    │KD00000000    │          │    │
├──┼───────┼─────┼──┤
│18  │90年12月      │700,000元 │1   │
│    │KD00000000    │          │    │
├──┼───────┼─────┼──┤
│19  │90年12月11日  │1,125,000 │1   │
│    │KD00000000    │元        │    │
├──┼───────┼─────┼──┤
│20  │90年12月15日  │1,250,000 │1   │
│    │KD00000000    │元        │    │
├──┼───────┼─────┼──┤
│21  │90年12月15日  │1,000,000 │1   │
│    │KD00000000    │元        │    │
├──┼───────┼─────┼──┤
│22  │90年12月15日  │1,400,000 │1   │
│    │KD00000000    │元        │    │
├──┼───────┼─────┼──┤
│23  │90年12月20日  │720,000元 │1   │
│    │KD00000000    │          │    │
├──┼───────┼─────┼──┤
│24  │90年12月20日  │125,000元 │1   │
│    │KD00000000    │          │    │
├──┼───────┼─────┼──┤
│25  │90年12月20日  │480,000元 │1   │
│    │KD00000000    │          │    │
├──┼───────┼─────┼──┤
│26  │90年12月24日  │1,200,000 │1   │
│    │KD00000000    │元        │    │
├──┼───────┼─────┼──┤
│27  │90年12月24日  │1,200,000 │1   │
│    │KD00000000    │元        │    │
├──┼───────┼─────┼──┤
│28  │90年12月24日  │212,500元 │1   │
│    │KD00000000    │          │    │
├──┼───────┼─────┼──┤
│29  │90年12月28日  │2,000,000 │1   │
│    │KD00000000    │元        │    │
├──┼───────┼─────┼──┤
│30  │90年12月28日  │212,500元 │1   │
│    │KD00000000    │          │    │
├──┼───────┼─────┼──┤
│31  │90年12月29日  │840,000元 │1   │
│    │KD00000000    │          │    │
├──┼───────┼─────┼──┤
│32  │90年12月29日  │1,125,000 │1   │
│    │KD00000000    │元        │    │
├──┼───────┼─────┼──┤
│33  │90年12月30日  │1,200,000 │1   │
│    │KD00000000    │元        │    │
├──┼───────┼─────┼──┤
│34  │90年12月30日  │1,200,000 │1   │
│    │KD00000000    │元        │    │
├──┼───────┼─────┼──┤
│35  │90年12月      │1,400,000 │1   │
│    │KD00000000    │元        │    │
├──┴───────┴─────┴──┤
│備註：合計發票金額為55,780,000元，逃漏│
│營業稅額為2,789,000 元                │
└───────────────────┘
附表2：
┌──────┬─────────────┬─────────────┬───────┬────┐
│相關變更條文│行為時法（下稱舊法）之內容│裁判時法（下稱新法）之內容│比  較  理  由│備    註│
├──────┼─────────────┼─────────────┼───────┼────┤
│【易科罰金折│犯最重本刑為5 年以下有期徒│犯最重本刑為5 年以下有期徒│易科罰金折算標│舊法有利│
│算標準變更】│刑以下之刑之罪，而受6 個月│刑以下之刑之罪，而受6 個月│準由銀元300 元│        │
│修正前刑法第│以下有期徒刑或拘役之宣告…│以下有期徒刑或拘役之宣告者│即新臺幣900 元│        │
│41條第1 項前│得以（銀元，下同）1 元以上│，得以新臺幣1000元、2000元│，提高為以新臺│        │
│段、修正前罰│3 元以下折算1 日，易科罰金│或3000元折算1 日，易科罰金│幣1000元、2000│        │
│金罰鍰提高標│。依刑法第41條易科罰金…就│。                        │元或3000元折算│        │
│準條例第2 條│其原定數額提高為100 倍折算│                          │1 日。        │        │
│→現行刑法第│1 日；法律所定罰金數額未依│                          │              │        │
│41條第1 項前│本條例提高倍數，或其處罰法│                          │              │        │
│段          │條無罰金刑之規定者，亦同。│                          │              │        │
├──────┼─────────────┼─────────────┼───────┼────┤
│【連續犯】  │連續數行為而犯同一罪名者，│已刪除                    │依舊法規定，以│舊法有利│
│刑法第56條  │以一罪論。但得加重其刑至二│                          │概括犯意為數行│        │
│            │分之一。                  │                          │為，而觸犯同一│        │
│            │                          │                          │罪名者，為連續│        │
│            │                          │                          │犯而僅論以一罪│        │
│            │                          │                          │。惟新法刪除此│        │
│            │                          │                          │規定後，除非符│        │
│            │                          │                          │合接續犯或包括│        │
│            │                          │                          │一罪之情形，可│        │
│            │                          │                          │認為構成單一之│        │
│            │                          │                          │犯罪外，均應認│        │
│            │                          │                          │係數罪併罰。  │        │
├──────┼─────────────┼─────────────┼───────┼────┤
│【牽連犯】  │犯一罪而其方法或結果之行為│已刪除                    │依舊法規定，有│舊法有利│
│刑法第55條後│犯他罪名者，從一重處斷。  │                          │方法目的或原因│        │
│段          │                          │                          │結果關係之數罪│        │
│            │                          │                          │，係屬牽連犯，│        │
│            │                          │                          │為裁判上一罪，│        │
│            │                          │                          │而從一重處斷後│        │
│            │                          │                          │，僅論以一罪。│        │
│            │                          │                          │惟新法修正後予│        │
│            │                          │                          │以刪除，需予數│        │
│            │                          │                          │罪併罰，應以舊│        │
│            │                          │                          │法較為有利於行│        │
│            │                          │                          │為人。        │        │
└──────┴─────────────┴─────────────┴───────┴────┘


司法院資訊處製作；財團法人民間司法改革基金會備份。
